【裁判字號】    98,簡上,98
【裁判日期】    990414
【裁判案由】    宣告調解無效
【裁判全文】
臺灣嘉義地方法院民事判決  98年度簡上字第98號
上  訴  人  戊○○
            丙○○
前列二人共同
訴訟代理人  丁○○
被  上訴人  乙○○
            甲○○
上列當事人間請求宣告調解無效事件，上訴人對於民國98年10月
20日本院朴子簡易庭98年度朴簡字第102 號第一審判決提起上訴
，本院於民國99年3月31日言詞辯論終結，判決如下：
    主  文
上訴駁回。
第二審訴訟費用新臺幣壹仟伍佰元由上訴人負擔。
    事 實 與 理 由
一、上訴人除主張援引原審之書狀及陳述外，並主張：
(一)、本件六腳鄉調解筆錄經送請鈞院核定，上訴人於收受調解書
    後為求補救爰依鄉鎮市調解條例第29條第1 項規定，於法定
    期間30日內向鈞院提起宣告調解無效之訴，於法並無不合，
    合先敘明。
(二)、原判決以：按因當事人聲請而成立之民事調解，經法院核定
    後有無效或得撤銷之原因者，…，當以法院核定後，始發生
    者為限，…。係為確認系爭地號土地所有權人，非屬固有必
    要共同訴訟。判決上訴人敗訴。惟查：
    1.本件上訴人原來向六腳鄉調解委員會提出聲請調解事項，
      係不同意被上訴人欲遷建東營廟於六腳鄉○○○段36號上
      訴人所共有土地上，並無聲請調解其他事項，調解中為何
      會變更訴訟標的？何人聲請？調解案件資料均未記載。
    2.如係被上訴人所聲請要求返還上訴人及不特定人已通行四
      十多年之既成道路，拆除自來水管線，移除地上農作物等
      事項，則其所聲請之相對人為何人？當事人之權利義務關
      係及當事人有無遺漏欠缺等均應由提出聲請調解之被上訴
      人負列舉之責，且需符合法律規定。
    3.設若上開被上訴人等要求上訴人返還原地號六腳鄉○○
      ○段36號無權利繼續行使。拆除自來水管線。移除地
      上農作物等事項。惟：
      (1)原地號六腳鄉○○○段36地號土地（重劃後為六腳鄉○
        ○○段三義小段220-1 地號）本件系爭部分，為上訴人
        及母黃陳桃及不特定人通行四十多年之既成道路。
      (2)門牌六腳鄉三義村三姓寮17號房屋，為上訴人及母黃陳
        桃因繼承所共有並同居共住，該系爭自來水管線亦為上
        訴人及其母黃陳桃因繼承所共同使用，並非原審判決所
        指，則原告於調解成立時，係以系爭地號上自來水管線
        及農作物之所有人自居。
      (3)系爭土地上之農作物係上訴人之母黃陳桃所栽種，上訴
        人等無權作任何決定或處分。
    4.上述事項在在均與上訴人之母黃陳桃所有權有關，確有民
      事訴訟法第53條合一確定情形，而本件調解確實有當事人
      欠缺，依法無效情形，此為原審所不察。
(三)、上訴人與黃陳桃等3 人，亦取得37地號土地之地役權；且自
    來水管安裝設置時，被上訴人及共有人都無異議或阻止，現
    要遷移費用鉅大，自不能要求遷移：
    1.查雙方當事人系爭之土地，皆繼承先人遺產，屬於概括繼
      承：
      (1)黃路和因繼承予黃易章，歿再予黃昭貴、上訴人戊○○
        ，黃正興歿再予母黃陳桃（利害關係人、農作物所有人
        ）；黃明因繼承予黃易章，餘者同上。
      (2)黃勤繼承予黃矸，歿於68年1 月再予被上訴人乙○○；
        黃土枝末55年5 月再予黃春祿（再予黃俊達、黃仲致）
        、被上訴人甲○○（出生於51年2 月26日）；黃矸、黃
        土枝繼承次序同上。
    2.58年36地號，列入重劃分配土地予前原分別共有人等13人
      分別共有，不是公同共有，同時以編號三義小段220-1 地
      號分配與上述13人共有其中6 位，黃矸、甲○○即其中2
      位。而37地號於79年2 月22日分割增加37-1、37-2兩地號
      。
    3.再查37地號土地地目建、36地號土地地目田，兩地相毗鄰
      ，係日據時代原先人先父黃易章，與先人、各共有人間互
      為忍讓，各自提供土地築路，供全庄人、臨地住戶、不特
      定人通行使用之美德。自37地號北端沿37、37-1、37-2與
      36 等地號間南下，經過36地號U型型帶，通至各農地，農
      路之路（成為Z 字形）。58年農地重劃施工單位也在排水
      溝（224 地號）中，埋下涵洞，供予通行。使此善心之路
      繼續存在，被上訴人並不反對，在時效上，從日據時代或
      58年農地重劃至今40年以上，已成既成道路（巷道），上
      訴人與黃陳桃等3 人，亦取得地役權。
    4.自來水管係先父於81年6 月22日向自來水公司申請安裝設
      置，有申請書2 份可證附呈。施工時，經過系爭土地上、
      下即既成道部分，被上訴人及共有人都無異議或阻止。現
      要遷移費用鉅大，自不能要求遷移。
(四)、被上訴人早已心懷不軌，欲使上訴人先父黃易章房屋坐落的
    土地成為袋地後，再行敲詐，不擇手段、不易察覺，以達其
    目的：
    1.利用公家文件誤載：查36地號重劃前面積15,887平方公尺
      是錯誤，以地籍圖標示大小，220-1地號面積1,700平方公
      尺，面積竟相差14,000平方公尺。
    2.利用重劃公告異議期間頻頻交換土地，使其土地集中，分
      配接近村莊內來與220-1 地號土地（即未分割前37地號土
      地）毗鄰。再勾結重劃施工單位埋設涵洞於U 型帶旁，使
      黃易章以為37地號土地的房子有出入路，在公告期間失去
      提出異議的權利。以達成算計220-1 地號全屬被上訴人堂
      兄弟所共有。重劃區分配的土地編號不應有之幾的地號，
      涉嫌利益勾結，不當得利。
    3.農地重劃後被上訴人同時取得36地號與220-1 地號土地之
      所有權，兩地籍圖套上即知同一塊土地有兩種編號，為一
      地兩配，理應向相關單位聲請更正即可，卻隱瞞此事，至
      68年黃矸歿，辦理遺產繼承，獨缺36地號不辦繼承登記，
      更知被上訴人乙○○早已知36地號將被註銷，使黃易章的
      土地成袋地之第一動作。
    4.該37地號面積1,625 平方公尺於79年分割為：(1)原地號面
      積75平方公尺黃易章取得2分之1，全供道路使用，餘被上
      訴人兄弟及堂兄弟取得。(2)37-1 地號面積775平方公尺為
      被上訴人兄弟、堂兄弟。(3)37-2 地號面積775平方公尺，
      由先父取得，並提供今新建房屋圍牆外約6至7台尺寬，繼
      續供上述之路用地，今為被上訴人甲○○佔為使用搭蓋鐵
      皮屋。(4)庭訊時被上訴人說自行拆屋還地之事，是為將來
      追討36地號（即現220-1 地號）土地鋪路，與分割案無關
      ，不可採信。若被上訴人如此明理，何不將37地號及37-2
      地號土地歸還上訴人及黃陳桃等3 人。如此是何人佔何人
      土地不還，反而是在計較36 地號（即現220-1地號）土地
      上，農作物、自來水管（埋於地下，又不妨礙通行）通行
      權諸事，不知報恩，有違善良風俗，於法不容！又查98年
      4月29日地政測量人員測量36地號土地（220-1地號，與37
      -2地號土地北端交界點，為何上訴人不接受釘樁呢？是怕
      被揭發露出馬腳，必須交還土地而心虛，才不讓測量人員
      釘樁界，而只釘三點呢？故上訴人是以兩筆土地互換一筆
      土地使用，何來占有？又查37、37-2地號與220-1 地號土
      地關係極為密切，不可分開，對被上訴人為之無關，上訴
      人絕不同意。
    5.該37地號土地為何要分割成3筆，其目的何在，是準備使3
      7-2地號成為袋地。
(五)、原審尚有下列事項未審酌：
    1.上訴人生性憨直、無經驗，又識字不多，上訴人兄弟兩人
      又長年在外打工為生，對於重劃之事，一概不知，也未接
      獲任何書狀通知，一切家中之事全由先父打理，對照表上
      蓋章之事，完全不知，不能因此而推定知悉。反觀被上訴
      人甲○○以8 歲之童，卻能在對照表上蓋章，要作何解釋
      ？
    2.上訴人戊○○於97年返鄉，從事農業工作，常聽被上訴人
      乙○○說他的岳父，為要買一條通路而花了40萬之事。98
      年4 月初，明知220-1 地號土地為農業用地，應受土地使
      用限制，自不能作為建廟之地。今被上訴人卻乘上訴人個
      性憨直無知、無經驗、識字不多，竟假借遷建東營廟於系
      爭之地，來阻擋上訴人房屋出路（坐落於37-2地號上門牌
      號碼三義村17號，有房屋稅單、稅籍證明可證），上訴人
      因心生畏懼，卻不知是陷阱而提出調解，因而中計，原為
      建廟之事怎麼會變成交還土地之事？
    3.按為保護共有人，法有明文，共有物之處分、變更、負擔
      ，如未得共有人之同意，不生效力。最高法院40年台上字
      第1479號判例可資參照。查原審對地上物、通行權、自來
      水管，並未提示讓上訴人確切證明，就推定為上訴人所有
      ，非共有，實有違經驗法則之認定。上述等事項，在在均
      與上訴人之母親黃陳桃所有權益相關，確有民事訴訟法第
      53 條 合一確定情形，則本件當事人欠缺，依法規定無效
      ，此為原審所不察。被上訴人同時擁有36地號與220-1 地
      號所有權，因有地籍圖可比對，豈有不知兩地號為重複登
      記所有權之事，自可向地政機關聲請更正，且為何不在先
      父黃易章生前時，提出確認土地之訴，或為調解，其居心
      何意？又重劃單位分配土地未依：「應一律以分配為原則
      ，舊土地法曾於221 條第2 項，在可能範圍內，依其原有
      位次分配之，」顯有圖利之嫌？
(六)、並聲明：1.原判決廢棄。2.宣告嘉義縣六腳鄉調解委員會98
    年民調字第38號調解書無效。3.第一、二審訴訟費用由被上
    訴人連帶負擔。
二、被上訴人除主張援引原審之書狀及陳述外，另以：
(一)、上訴人以「調解核定調解前已存在之事由」，於法院核定後
    ，再行主張，顯與鄉鎮市調解條例第29條第1 項規定未合：
    1.上訴人於98年5 月1 日，以陳情書主張不受調解效力之約
      束云云，係圖以「調解核定調解前已存在之事由」，於法
      院核定後，再行主張，並不適法：
      案經法院核定之民事調解，與民事確定判決有同一之效力
      。本件上訴人上訴理由之一，主張其曾於98年5月1日，以
      陳情書之方式主張「伊對系爭土地業已使用通行數十年至
      今云云。惟查，該通行權之有無，係本件調解於98年5 月
      25 日 法院核定以前，以存在之事由，核與鄉鎮市調解條
      例第29條第1 項規定之要件不合。又查，上訴人於調解當
      時，係以系爭地號上自來水管線之「所有人」自居（詳見
      原審判決第3 頁第12行至第13行），上訴人於調解成立之
      後，復以「通行權人」自居，進而主張對系爭地號有「通
      行權」，只為全盤否定調解成立當時之內容、條款而已，
      並非調解核定後，始發生調解有無效之事由，至為明晰。
    2.上訴人主張黃陳桃於98年5月4日，曾以存證信函主張不得
      妨礙本人通行權之行使云云，亦係圖以「調解核定調解前
      ，他人已存在之事由」，於法院核定後，再行主張，有違
      紛爭解決一次性之原則：
      按經法院核定之民事調解，與民事確定判決有同一之確定
      力、既判力、執行力。本件上訴人上訴理由之一，又主張
      其母黃陳桃曾於調解成立後之98年5月4日，以中和郵局存
      證號碼第00699 號存證信函之方式，告知「被上訴人不得
      妨礙本人通行權之行使」（見本院卷第25頁第5 至第6 行
      記載）云云。然查，存證信之寄件人黃陳桃，並非上訴人
      ，況依98年5 月4 日存證之內容觀之，黃陳桃對系爭地號
      通行權之有無，並非本件調解成立當時法律關係之內容，
      訴外人黃陳桃告知「被上訴人不得妨礙其通行權之行使」
      ，係屬意思之通知，不具法效之意思，應不生法律上之拘
      束效力，既不構成調解有無效之事由」，更非屬鄉鎮市調
      解條例第29條第1 項所定「調解核定後，始發生調解有無
      效之事由」，了無疑義。
    3.上訴人另主張「本件調解不應成立，而應不受理，或以他
      案處理…」云云，仍屬「調解核定調解前，已存在之與無
      效事由毫無關係之事由」，於法院核定後，再行主張，有
      違訴訟誠實信用原則：
      (1)按調解經法院核定後當事人就該事件不得再行起訴、告
        訴或自訴。本件上訴人上訴理由之一，主張其曾於98年
        5 月15日聲請調解，以被上訴人乙○○阻礙其進出、並
        影響其他村民為由，向嘉義縣六腳鄉調解委員會聲請依
        法應不受理，或另以他案處理云云。然查，本件上訴人
        於98年5 月15日聲請，姑不論該項聲請有無理由，此亦
        非「調解核定後，始發生有無效之事由」。
      (2)又查，鄉鎮市調解條例對調解事件之處理結果，並無於
        判定「成立」、「不成立」之外，尚得判定如上訴人所
        指稱之「視為不成立」事項，上訴人以法律規定所無之
        事項，作為宣告調解無效之事由，顯有錯誤。
      (3)又縱觀上訴人98年5 月15日聲請調解書，其聲請主旨，
        主張「本案依法應撤銷，與聲請理由，主張「本案依法
        應不受理，或另以他案處理」顯然不同。且上訴人對本
        件調解事件，不論主張「不受理」、或者主張「應撤銷
        」，均與本案法律關係專指「無效之法律關係」之有無
        無任何關連。足見，上訴人雖主張「調解無效」，卻無
        法提出足以證明調解核定後，確實發生有「無效」之事
        實與證據至明。
    4.上訴人於98年5 月18日，又以蒜頭郵局第28號存證信函主
      張「調解當天…本人長年在外返鄉未久…全然不知、毫無
      經驗…」云云：
      (1)系爭土地歷經世代交替，並經複丈測量，上訴人於測量
        時，均到場陪同測量人員實施測量，當無將他人土地錯
        認為自己土地，或自己土地錯認為他人土地之理。故上
        訴人主張系爭36地號土地有一地兩配情事云云，應屬無
        據。
      (2)上訴人於上訴審，復主張被上訴人欺騙上訴人為鄉下老
        粗、識字不多，竟以六腳鄉○○○段三義小段220-1 地
        號欺蒙上訴人云云，再一次爭執，同屬無據。
      (3)上訴人於上訴審主張其錯誤決定係源自於「被上訴人之
        欺騙上訴人」，與原審主張其錯誤決定係源自於「被上
        訴人故意隱匿」不同，被上訴人不同意其於上訴程序提
        出新的攻擊防禦方法。
      (4)況苟如上訴人自認其因自我之不知及欠缺經驗，所致錯
        誤之調解讓步，亦僅係上訴人於調解核定之後，主觀上
        對事件之內容，在感知、理解、記憶、態度的不同而已
        ，對調解成立當時，上訴人本於意思自主原則，客觀、
        確定而成立之調解，應不生影響。
(二)、上訴人丙○○於民國58年間曾領取重劃地價補償差額，足證
    其農地「重劃前」，應以知悉其自己為36地號土地之所有權
    人（公同共有），於「重劃後」，變更為216 地號所有權人
    之事實（單獨所有）：
    1.經查，本件上訴人丙○○，於41年前即民國58年間，農地
      重劃機關即嘉義縣朴子地政事務所，辦理代號為「安和農
      地重劃區」農地重劃當時，早已知悉坐落嘉義縣六腳鄉○
      ○○段36地號土地為其所有（公同共有）。上訴人丙○○
      對農地重劃事項本應依法異議，更不得於41年後，諉稱不
      知有上開重劃之事甚明。
    2.次查，上開「安和農地重劃區」重劃時，製有「嘉義縣農
      地重劃區土地所有權人員有土地與新分配土地對造清冊」
      ，其中上訴人丙○○部分（見本院卷第89頁）對照觀察下
      ，(1)登記段號不同。(2)登記地號及數字不同。(3)登記面積
      不同。凡此種種改變，豈有諉稱不知之理？
    3.又查，上開「安和農地重劃區」重劃時，朴子地政事務所
      曾依法通知上訴人丙○○領取面積地價補償差額，上訴人
      丙○○確曾前往領取，領得816 元/ 公頃，並於第2022號
      歸戶清單冊上蓋有「丙○○」字樣之印章，此有朴子地政
      事務所核發之「嘉義縣農地重劃區土地所有權人員有土地
      與新分配土地對造清冊」左下角「所有權人歸戶清冊」（
      上訴人丙○○部分，見本院卷第89頁）。足證其對系爭36
      地號土地變更為216 地號土地完全知情。
(三)、36地號土地其中一部自民國58年變更為216 地號，為41年前
    之事，上訴人丙○○於41年後的現在，聲稱「伊調解之標的
    是36 地 號，而非216 地號」云云，不合誠實信用及事理、
    經驗法則：
    1.上訴人丙○○早已知悉36地號土地之一部已變更為216 地
      號，所有權各自歸屬，現卻聲稱「伊調解之標的是36地號
      ，而非216 地號」云云，顯與一般社會通念、常理常情不
      合，亦與一般人日常生活、經驗法則有悖。
    2.調解當時，雙方當事人自始至終均係以編號第220-1 地號
      土地為調解標的。該地在西、面積狹小，系爭36地號土地
      則在庄外東邊、面積廣大，上訴人對此重要之標的物，應
      有相當之認知，不致有錯誤之情事發生。
    3.調解之前，上訴人丙○○等對於編號220-1 地號土地即佔
      用多年，多次催討均一再拖延遷讓，雙方對於該地所有權
      有無之爭執，均了然於心。其於調解委員前決定退讓，不
      論原因為何，絕非源自被上訴人之欺罔詐騙，蓋任何人在
      公證公開的調解委員會前施詐或其他任何不適當行為，終
      為其所識破。
    4.調解之成立，以土地複丈為前提要件，不會產生當事人身
      份、資格錯誤之可言。上訴人丙○○既願意與被上訴人共
      同申請測量，復願意與被上訴人共同分擔土地勘驗費用之
      2 分之1 ，足證上訴人丙○○主觀上有讓調解成立之意思
      表示、客觀上有成立調解之行為，和解契約依法有效成立
      。上訴人因調解讓步所受拆除地上物、遷移管線等不利益
      ，均屬其讓步之結果，自不能據為主張無效或撤銷之理由
      。
(四)、並聲明：1.上訴人之上訴駁回。2.第一、二審訴訟費用由上
    訴人負擔。
三、爭執與不爭執事項：
(一)、爭執事項：
    1.嘉義縣六腳鄉調解委員會98年民調字第38號調解書調解內
      容之標的，究竟是嘉義縣六腳鄉○○○段三義小段220-1
      號土地，或是同段36號土地？上訴人有無誤認之情事？致
      調解結果有無效之原因。
    2.經過嘉義縣六腳鄉○○○段三義小段220-1 地號土地下之
      自來水管線，究竟是上訴人所有或是上訴人與母親黃陳桃
      因繼承關係而共同使用？地上農作物是否為上訴人之母親
      黃陳桃所栽種？本件調解書有無當事人適格之欠缺？
(二)、不爭執事項：
    1.上訴人與被上訴人曾於98年4 月9 日在嘉義縣六腳鄉調解
      委員會就「被上訴人於其所有嘉義縣六腳鄉○○○段三義
      小段220-1 號土地土地上欲將東營廟遷移至該爭議位置，
      上訴人認為該遷移處非被上訴人所有，為確認該處土地所
      有權爭議事件，而調解成立，並書立98年民調字第38號調
      解書。嗣經送經本院民事庭法官於98年5 月25日核定完成
      。
    2.嘉義縣六腳鄉○○○段三義小段220-1 地號土地，現為被
      上訴人甲○○、乙○○及訴外人黃秋水、黃文興、黃甘雨
      、黃水永、黃振村、黃俊達、黃仲致分別共有。
四、按因當事人聲請而成立之民事調解，經法院核定後有無效或
    得撤銷之原因者，當事人得向原核定法院提起宣告調解無效
    或撤銷調解之訴。法院移付而成立之民事調解，經核定後，
    有無效或得撤銷之原因者，當事人得請求續行訴訟程序。前
    2 項規定，當事人應於法院核定之調解書送達後30日內為之
    。鄉鎮市調解條例第29條定有明文。經查，本件兩造係於98
    年4 月9 日就確認所有權爭議事件成立調解，有嘉義縣六腳
    鄉調解委員會98年調字第38號調解書為證。嗣經本院民事庭
    法官於同年5 月25日核定在案。並於同年6 月6 日送達予上
    訴人等情，有中華郵政掛號郵件收件回執二紙附於原審卷可
    稽。而上訴人係於98年7 月6 日提起本件宣告調解無效之訴
    ，亦有起訴狀收狀戳足憑。則上訴人於法院核定之調解書送
    達後30日內提起本件宣告調解無效之訴，應屬合法，合先敘
    明。
五、本院得心證之理由：
(一)、本件上訴人起訴主張嘉義縣六腳鄉調解委員會98年調字第38
    號調解書調解之標的為嘉義縣六腳鄉○○○段三義小段220-
    1 號土地，但因嘉義縣六腳鄉○○○段36號土地，曾辦理農
    地重劃，而有一地兩配之情形，上訴人誤認為係就第36 號
    土地進行調解，故該調解書成立之內容有無效之原因，應宣
    告為無效云云。經查：
    1.嘉義縣六腳鄉○○○段36號土地，業經列入58年度安和農
      地重劃區辦理農地重劃完竣。該筆土地重劃當時為黃文興
      、黃甘雨、甲○○、黃秋水、黃矸、黃春祿、陳宗、黃成
      文、黃易章、丙○○、陳謝金花、陳黃郭、黃何嫌等13人
      所共有。黃文興、黃甘雨、甲○○、黃秋水、黃矸、黃春
      祿等6 人所共有持分之三姓寮段36號與同段1 、1-2 、1-
      3 、2 、2-1 、4 、4-1 、5 、5-1 、5-2 、5-3 、17、
      17-1、17-2、17-3、17-4、17-5、17-6、19、19-1、19-2
      、20、20-1、20-2、20-3、20-4、20-5、27、93、93-1、
      93-22 地號等31筆土地辦理重劃，重劃後編為六腳鄉○○
      ○段三義小段42、99、94、122 、114 、195 、108 、19
      7 、220-1 、219 、123 、194 等12筆土地，前開12筆土
      地於農地重劃成果公告期間經調換為：194 地號為黃甘雨
      所有，122 、123 地號為甲○○所有，94地號為黃秋水所
      有，42、195 、108 、197 、219 地號為黃矸所有，99地
      號為黃秋水、黃春祿共有，220-1 地號為黃文興、黃甘雨
      、甲○○、黃秋水、黃矸、黃春祿等6 人共有，黃易章所
      共有持分三姓寮段36地號與三姓寮段10、10-1、20-1、20
      -3、193-1 地號辦理重劃，重劃後編為三姓寮段三義小段
      215 號，丙○○所共有持分三姓寮段36地號重劃後編為三
      姓寮段三義小段216 號。黃易章所有持分於95年12月15日
      因繼承移轉予丙○○、戊○○、黃正興等3 人，黃正興所
      有持分於96年7 月24日因繼承移轉予黃陳桃。又因嘉義縣
      朴子地政事務所保管重造前舊登記簿，六腳鄉○○○段36
      地號已參加農地重劃及重劃截止記載戳記完竣。該所重新
      繕造土地登記簿時，誤將前開地號土地登記簿資料再轉載
      於新土地登記簿上，造成與實際情形不符。本案業經該所
      依行政程序法第103 條第1 項第5 款及土地法第69條規定
      ，補辦重劃截止記載登記完竣，土地所有權狀亦經該所辦
      理公告註銷等情，有嘉義縣朴子地政事務所98年5 月11日
      朴地登字第0980002978號函附於原審卷可證。（見原審卷
      第88-90 頁）並經本院依職權向嘉義縣朴子地政事務所調
      取嘉義縣六腳鄉○○段36地號土地辦理農地重劃對照清冊
      、重劃前後土地登記簿謄本影本及地籍圖謄本可稽。由此
      可知，上訴人丙○○共有三姓寮段36地號之持分，已於58
      年辦理農地重劃時，重編為三義小段216 號；上訴人丙○
      ○、戊○○之父親即黃易章共有三姓寮段36地號之持分，
      已與三姓寮段10、10-1、20-1、20-3、193-1 地號辦理重
      劃，重劃後編為三姓寮段三義小段215 號，嗣於95年12月
      15 日 因繼承移轉予丙○○、戊○○、黃正興等3 人，黃
      正興所有持分於96年7 月24日因繼承移轉予黃陳桃。按常
      理而言，農地重劃於58年間完成，本件聲請調解之時間在
      98年4 月間，前後相差40年。在如此長久之時間內，上訴
      人對於自己36號土地之持分，重劃後已分配於他處，且分
      配於何處，豈有不知之理？況且，重劃後上訴人所分配取
      得之三義小段215 、216 號土地現為上訴人耕作使用中等
      情，亦不加否認，足證上訴人確知其原有之36地號持分已
      不存在，故其主張本件調解時，誤認係針對確認36地號所
      有權進行調解云云，顯不足採。
    2.上訴人丙○○共有三姓寮段36地號之持分，已於58年辦理
      農地重劃時，重編為三義小段216 號；上訴人丙○○、戊
      ○○之父親即黃易章共有三姓寮段36地號之持分，已與三
      姓寮段10、10-1、20-1、20-3、193-1 地號辦理重劃，重
      劃後編為三姓寮段三義小段215 號之事實，有本院依職權
      向嘉義縣朴子地政事務所調取之嘉義縣農地重劃區土地所
      有權人原有土地與新分配土地對照清冊可稽。該對照清冊
      關於上訴人丙○○及訴外人黃易章部分，分別經丙○○及
      黃易章蓋章確認無誤。經查，上訴人丙○○30年11月24日
      出生，有戶籍謄本附於原審卷可稽。58年重劃當時已28歲
      ，為具有通常社會經驗之成年人，對於自己及父親黃易章
      土地重劃後分配之情形，既已蓋章確認，不容諉為不知情
      。故本件調解時，上訴人不可能誤認係就三姓寮段36地號
      所有權確認事件進行調解。
    3.上訴人主張三姓寮段36地號之地形與三姓寮段三義小段22
      0-1 號土地完全一致，上訴人因而誤認調解之標的為36地
      號土地云云。經查，農地辦理重劃後，其地形及地號通常
      會發生變動，此從上述嘉義縣朴子地政事務所98年5 月11
      日朴地登字第0980002978號函所說明之內容可以得知。該
      處土地已於農地重劃時，改編為三姓寮段三義小段220-1
      號，並分配予被上訴人甲○○及訴外人黃甘雨、黃文興、
      黃秋水、黃矸、黃春祿等6 人共有，被上訴人乙○○亦於
      68年1 月5 日因分割繼承取得應有部分6 分之1 ，此有土
      地登記簿謄本在卷可按。故由地籍圖謄本顯示三姓寮段36
      號與三姓寮段三義小段220-1 號兩筆土地之地形固然極為
      相似，但該筆土地既經重編地號並分配完畢，原36地號已
      不存在，上訴人對此重劃分配結果既已蓋章確認，當知之
      甚詳，應無發生誤認之可能。
    4.又本件聲請調解之緣由乃因被上訴人欲將東營廟遷移至22
      0-1 號土地上如上訴人於原審98年7 月16日提出之民事補
      正（證物）狀所附補證二220-1 號地籍圖塗黃色螢光筆之
      位置（即調解書所載之爭議處），兩造就該處所有權之歸
      屬有所爭執，為確認該處所有權爭議事件，而成立調解。
      而經調解成立雙方同意之條件為：「聲請人戊○○與聲請
      人丙○○同意與對造人乙○○與對造人甲○○共同出資1/
      2 辦理土地重測，如經測量結果確實該爭議處屬對造人乙
      ○○與對造人甲○○所有為嘉義縣六腳鄉○○○段三義小
      段220-1 地號，則聲請人戊○○與聲請人丙○○同意於重
      測確認該處為對造人乙○○與對造人甲○○所有時，則聲
      請人戊○○與聲請人丙○○同意於一星期內申請將經過該
      地號之自來水管線遷移他處，並將種植於該嘉義縣六腳鄉
      ○○○段三義小段220-1 地號上之農作物移除，且無任何
      權利繼續行使該嘉義縣六腳鄉○○○段三義小段220-1 地
      號之任何處份權，如該爭議處經重測確認並非對造人乙○
      ○與對造人甲○○所有，則對造人乙○○與對造人甲○○
      不得任意將東營廟遷移至該處亦無任何對該地之處份權。
      」由上開調解成立之條件觀之，本件調解主要之目的在於
      確認被上訴人欲遷移東營廟之位置，其坐落之土地是否屬
      於被上訴人所有，測量結果如非被上訴人所有，則被上訴
      人不得將東營廟遷移至該處，如係上訴人所有，則上訴人
      同意將經過該地號之自來水管線遷移他處，並將種植於該
      地上之農作物移除甚明。可見兩造對於所欲遷移東營廟之
      位置，均知之甚詳，並無誤認之情事。至於該欲建廟之位
      置，地號究竟是三姓寮段三義小段220-1 號或是重劃前之
      三姓寮段36號，則不影響兩造調解當時對於爭議處之所在
      之認識。故上訴人主張因誤認調解之標的係三姓寮段36號
      土地，致調解有無效之原因，請求宣告為無效云云，並無
      理由。
    5.前開嘉義縣朴子地政事務所98年5 月11日朴地登字第0980
      002978號函，固然坦承該所於農地重劃後，重新繕造土地
      登記簿時，誤將36地號土地登記簿資料再轉載於新土地登
      記簿上，造成與實際情形不符，而有一地兩配之情事發生
      。惟查，農地重劃後土地之分配及地號之重編，已於公告
      期間屆滿而確定，土地所有人之權利範圍亦因而確定。並
      不因土地登記簿轉載時發生之疏漏，而影響土地所有權之
      歸屬。故縱因36地號土地登記簿資料轉載於新土地登記簿
      時，有與實際情形不符之情事發生，亦不影響被上訴人於
      重劃確定時起取得三姓寮段三義小段220-1 號土地所有權
      之結果。從而，上訴人主張因36地號土地有一地兩配之情
      形，故本件調解內容為無效云云，亦不足採。
(二)、上訴人另主張經過220-1 地號之自來水管線，係伊等與訴外
    人黃陳桃繼承自被繼承人黃易章而共有，種植於該地上之農
    作物係訴外人黃陳桃所種植。本件調解時，並未將訴外人黃
    陳桃列為當事人，可見本件調解當事人不適格，調解書有無
    效之原因，請求宣告調解無效云云。然查，上訴人主張經過
    220-1 地號之自來水管線，係伊等與訴外人黃陳桃繼承自被
    繼承人黃易章而取得共有，固提出98年房屋稅繳款書影本、
    嘉義縣政府建設局使用執照影本、用水設備工程申請書影本
    各乙份附於原審卷為證。（見原審卷第30、38頁）然此僅足
    以證明六腳鄉三義村10鄰17號建物，原始起造人為訴外人黃
    易章，現房屋稅之納稅義務人為上訴人丙○○等3 人。至於
    經過220-1 地號之自來水管線與該房屋究竟有何關聯？目前
    存在之自來水管線是否即係黃易章當初所申請埋設之管線？
    自來水管之所有權究竟屬於自來水公司或申請人所有？自來
    水管線是否即為上訴人及訴外人黃陳桃繼承自訴外人黃易章
    而取得共有等情，均難以認定。況且，如確係上訴人及訴外
    人黃陳桃所共有，則何以上訴人聲請調解當初未將訴外人黃
    陳桃列為聲請人？故尚難因本件調解未將訴外人黃陳桃列為
    當事人，即率爾認定本件調解當事人不適格。又上訴人丙○
    ○為訴外人黃陳桃之子，與黃陳桃均設籍於六腳鄉三義村十
    鄰三姓寮十七號，有戶口名簿附於原審卷可稽。足證上訴人
    丙○○與訴外人黃陳桃一同居住，對於22 0-1地號上之農作
    物是否為訴外人黃陳桃所種植，應知之甚詳。如確為訴外人
    黃陳桃所種植，則於聲請調解之初，即應將訴外人黃陳桃列
    為當事人參加調解。但上訴人卻未一併將之列為聲請人，有
    違常理。故上訴人主張220-1 地號上之農作物為訴外人黃陳
    桃所種植，認為本件調解當事人適格有所欠缺云云，顯係臨
    訟杜撰，不可採信。
(三)、至於上訴人另主張被上訴人早已心懷不軌，欲使上訴人先父
    黃易章房屋坐落的土地成為袋地後，再行敲詐，不擇手段、
    不易察覺，以達其目的云云。惟均未提出證據證明所述為真
    ，此部分純屬上訴人個人推測之詞，尚難採信。
(四)、綜上所述，本件調解並無上訴人主張調解無效之原因。從而
    ，上訴人起訴請求宣告調解無效為無理由，應予駁回。原審
    為上訴人敗訴之判決，於法並無不合。上訴人上訴意旨指摘
    原判決不當，求予廢棄改判，准如上訴聲明之請求，為無理
    由，應予駁回。
(五)、因本案事證已臻明確，兩造其餘主張陳述及所提之證據，均
    毋庸再予審酌，附此敘明。
六、據上論結，本件上訴為無理由，依民事訴訟法第436 條之1
    第3 項、第449 條第1 項、第78條、第85條第1 項前段、第
    87條第1 項，判決如主文。
中    華    民    國    99    年    4     月    14    日
                  民事第二庭  審判長法  官  曾文欣
                                    法  官  陳思睿
                                    法  官  林中如
上列正本與原本無異。
本判決不得上訴。
中    華    民    國          年          月          日
                                    書記官  李彩娥

司法院資訊處製作；財團法人民間司法改革基金會備份。
